臺北高等行政法院判決
　　　　　　　　　　　　　　　　　　 96年度訴字第00227號
　　　　　　　　　　　　　　　.
原　　　告　浩達塑膠工業股份有限公司
代　表　人　甲○○（董事長）
訴訟代理人　尤英夫律師
　　　　　　鄭仁哲律師
　　　　　　李志苔（會計師）
被　　　告　財政部臺北市國稅局
代　表　人　許虞哲（局長）
訴訟代理人　乙○○
　　　　　　丁○○
　　　　　　丙○○
上列當事人間因營利事業所得稅事件，原告不服財政部中華民國
95年11月23日台財訴字第09500526490 號（案號：00000000）訴
願決定，提起行政訴訟。本院判決如下：
    主  文
原告之訴駁回。
訴訟費用由原告負擔。
    事  實
壹、事實概要：
    原告係經營生產塑膠球類業務，民國（下同）82年度營利事
    業所得稅結算申報，原列報營業成本新臺幣（下同）143,71
    8,471 元，全年所得額2,364,218 元，經被告暫依其申報書
    面審查核定營業成本142,852,613 元，全年所得額3,274,18
    8 元在案。嗣財政部賦稅署查獲原告於82年間無進貨事實，
    卻持瑜得實業股份有限公司（以下簡稱瑜得公司）虛開立之
    統一發票22紙，金額計16,525,714元，充當進項憑證，申報
    扣抵銷項稅額，乃檢具相關事證移送臺北市稅捐稽徵處審理
    核定原告逃漏營業稅826,286 元之違章成立，除核定補徵營
    業稅及裁處罰鍰外，並通報被告審理結果，以原告82年度以
    上開不實憑證虛增成本16,525,714元之違章屬實，除予剔除
    ，重行核定全年所得額為19,799,902元（計算式：原核定所
    得額3,274,188 元＋虛報成本16,525,714元＝全年所得額19
    ,799,902元），補徵稅額4,131,428 元外，並按所漏稅額處
    以1 倍之罰鍰計4,131,400 元（計至百元止）。原告不服，
    主張案關營業稅部分，已提起行政救濟，請俟確定後，再行
    復查決定云云，申經被告92年11月25日財北國稅法字第0920
    246660號復查決定略以，與本案同一事實之營業稅部分行政
    救濟，業經財政部92年4 月18日台財訴字第0921352516號訴
    願決定駁回在案，營利事業所得稅係依據營業稅課稅資料為
    基礎，原核定尚無不合為由，駁回其復查之申請。原告仍不
    服，主張營業稅部分尚在本院訴訟中等語，提起訴願；案經
    財政部93年4 月15日台財訴字第0920078550號訴願決定以，
    本件原告系爭營業稅部分，既依法提起行政爭訟，在判決終
    結或確定前，依財政部80年8 月8 日台財稅第800695600 號
    函釋意旨，本件同一事實系爭營利事業所得稅部分，可暫緩
    作成復查決定為由，將原處分（復查決定）撤銷，囑由被告
    另為處分。嗣被告依財政部訴願決定意旨，以同一漏稅事實
    之營業稅部分，業經最高行政法院95年度裁字第1326號裁定
    確定在案，以95年8 月23日財北國稅法字第0950240476號重
    核復查決定（以下簡稱原處分），駁回原告復查之申請。原
    告仍表不服，提起訴願，復遭財政部決定駁回，遂向本院提
    起行政訴訟。
貳、兩造聲明：
一、原告聲明：求為判決
(一)、訴願決定、復查決定及原處分均撤銷。
(二)、訴訟費用由被告負擔。
二、被告聲明：求為判決如主文所示。
參、兩造之爭點：
一、原告主張之理由：
(一)、瑜得公司負責人違反稅捐稽徵法事件已無罪定讞：
１、瑜得公司為電子科技貿易商，系爭年度將具「語音」及「計
    數」功能之電子元件，以來料加工之方式，委託原告製造玩
    具球組出口，並依指示將電子元件價款匯給外商。瑜得公司
    因編製合併報表需要，需向外商控股公司呈報行為年度財務
    報表。依該外商控股公司會計政策，瑜得公司代工原料及佣
    金收入應視為該公司營業及營業外收入。為符合國內稅法規
    定，簽證會計師乃要求帳列營業收入須核符開立統一發票總
    額，瑜得公司乃依所得稅法第3 條及統一發票使用辦法開立
    系爭統一發票予原告，原告並據以申報營業稅。
２、臺北縣稅捐稽徵處將瑜得公司負責人移送臺灣臺北地方法院
    檢察署（以下簡稱北檢）偵辦，並以有違反稅捐稽徵法47條
    、第41條及刑法第216 條、第215 條罪嫌提起公訴。惟臺灣
    臺北地方法院（以下簡稱臺北地院）採信臺北市政府訴願審
    議委員會撤銷原處分相同理由：「開立統一發票之營業人須
    向國外控股公司呈報財務報表，因國際財務操作中心BVI 控
    股公司，本國銀行不授信，無法開立信用狀，資金流程為控
    股公司支付預付貨款，營業人再以預繳外匯方式出口，繼而
    指示廠商結匯給控股公司轄內之海外公司，最後由營業人沖
    銷預收貨款。」臺北地院刑事判決系爭開立統一發票營業人
    並無虛開發票幫助他人逃漏稅捐之犯行，依照前開說明，本
    件既無證據足認被告確有虛開發票之事實，而獲判無罪，全
    案業已無罪定讞。
３、臺北市政府訴願決定以原告有21次外銷，共143,552 組，取
    得系爭開立統一發票營業人開立之統一發票，均已結匯給國
    外廠商，有產銷匯總表、商業發票、原產地證明書、輸出許
    可證、採購彙總表、物料入庫及檢驗單為據，載明均為原告
    ，製造商亦為原告，應認為有進貨事實，公文書記載至為明
    灼。綜上所述，刑事判決所為事實之認定，於為獨立行政訴
    訟之裁判時本不受其拘束，惟行政法院仍得依自由心證，以
    刑事判決認定事實為行政判決之基礎。被告在無確實證據，
    純屬臆度、推測之情形下，指摘原告無進貨事實，乃與事實
    不符。
(二)、聲請撤銷原處分有關程序部分之理由：
１、原告向財政部申請陳述意見，惟未蒙置理，逕自作成訴願決
    定，是上訴願決定有理由不備之違法。舉凡稅務行政救濟案
    件審查，均涉有程序及實質兩個部分，財政部函示明揭納稅
    義務人如對核定之營業稅及營利事業所得稅不服，應分別依
    稅捐稽徵法規定申請復查。是營業稅及營利事業所得稅各有
    稅法體例及應踐行之救濟程序，二事不容類推適用。又訴願
    決定書指摘原告未就行政法院判決與裁定所指摘違章事實，
    提供有利反證以實其說，自難採據。在訴訟上，人民與政府
    間爭執，依刑事訴訟法及行政訴訟法採職權調查主義，有行
    政程序法規定行政機關應依職權調查證據，不受當事人主張
    之拘束可徵。是營利事業所得稅部分，被告仍須依職權調查
    證據，原告並無反證之義務，而不得僅以被告反證不成立，
    持為認定犯罪之論據。且「如依稽徵機關或財政部指定之調
    查人員認為足以證明有逃漏稅情事時，並許納稅義務人提出
    反證，以維護其權益。」亦經司法院釋字第309 號解釋在案
    。綜上所述，財政部疏於依職權調查，復對於原告請求陳述
    意見不予置理，使事實真相無以究明，徒託原告未提供有利
    反證以實其說，自有未經實質審理之不合法，應予撤銷。
(三)、本件有關事實部分：
１、按臺北市政府訴願決定：「所訴交易流程尚非無據，所提出
    口文件，應認為有進貨事實。」、「有關佣金部分：（原告
    ）主張其負責人僅國中程度，該公司並無外貿部門，需仰賴
    瑜得公司仲介外銷業務，尚非無據。」該公文書已具既判力
    。究竟原告與系爭開立統一發票營業人間有無真實交易？兩
    造對此爭點之攻擊防禦均與本件最終救濟結果不生影響。茲
    摘錄有關事實如下：
(1)、會計人員誤將COUNTER 、TIMER 直釋為鐘錶、計算機，並非
    與產品組合無關之零件。原告於賦稅署稽核組談話紀錄稱行
    為年度初起即開始向該營業人購買IC板，貨品由該營業人寄
    貨到原告，發票由該營業人於年底一次開立，貨款是由原告
    於行為年度以後陸續依該營業人指示匯到指定之收款人。
(2)、原告產品使用原料包括LCD 及IC，產品主要是靠國內外貿易
    商將所接訂單轉交給原告，原告再委託供貨廠商開發籃球板
    ，籃球板（IC板）能夠計分數（COUNTER ）、計時（TIMER
    ），會計人員開立統一發票載明品名時，直釋為鐘、錶、計
    算機。開立統一發票之營業人須向國外控股公司呈報財務報
    表，因國際財務操作中心BVI 控股公司，本國銀行不授信，
    無法開立信用狀，資金流程為控股公司支付預付貨款，營業
    人再以預繳外匯方式出口，繼而指示廠商結匯給控股公司轄
    內之海外公司，最後由營業人沖銷預收貨款，尚非無據。原
    告依臺北市政府訴願審議委員會書函補正原告付款流程說明
    圖亦與該營業人函覆賦稅署函說明若合符節。
(3)、原告確認行為年度取得系爭統一發票，均已結匯給國外廠商
    ，有產銷彙總表、商業發票、原產地證明書、輸出許可證、
    採購彙總表、物料入庫及檢驗單為據，載明均為原告，輸出
    許可證製造廠商亦為原告。
２、原告非生產計時LCD 與計數IC之生產人，當係購自生產者，
    必有其進貨成本。原告以電子元件裝配之塑膠玩具佔總營業
    額62% ，佐以賦稅署筆錄略行為年度使用原料包括LCD 及IC
    ．．．委託供貨廠商開發藍球板，此藍球板能夠計分、計時
    ，能夠有語音。再由原告安裝到所生產藍球板上，計1,442,
    834 組。若原告與開立系爭統一發票營業人間交易非真實，
    則尚需究明原告有無進貨事實，始得為不同處罰。
(四)、本件請求追認外銷佣金支出5,346,329元之理由：
    原告系爭年度直接外銷106,929,572 元，已結匯給仲介商香
    港，並附有佣金合約，已符合營利事業所得稅查核準則（以
    下簡稱查核準則）第92條認列之規定。縱有取具瑜得公司佣
    金收入統一發票，尚不足以否准原告上核實認列外銷佣金。
    另為符合查核準則第92條「外銷佣金超過出口貨物價款5%，
    經依規定取得有關憑證，提出正當理由及證明文據並查核相
    符者，准予認列。」原告起訴狀之聲明第2 項所指追認扣抵
    外銷佣金5,346,329 元支出，即係指直接外銷106,929,572
    元之5%部分。至超過部分4,578,385 元以未提出正當理由及
    證明文據，同意剔除，不另處罰。另按統一發票使用辦法第
    9 條及查核準則第66條規定，系爭統一發票品名既記載為佣
    金，原告端無可能用以充抵作為進貨原始憑證，併此敘明。
(五)、請求依法核定行為年度所得額15,678,717元，不另處罰：
１、依稅捐稽徵機關管理營利事業會計帳簿憑證辦法，營利事業
    設置之帳簿保存10年。但因不可抗力之災害而毀損或滅失，
    報經主管稽徵機關查明屬實者，不在此限。另營利事業之各
    項憑證保存5 年。本件行為年度至今已超過14年，早已逾會
    計帳簿憑證之保存期限，其間經歷不可抗力之九二一大地震
    而毀損或滅失。被告若欲核定課稅所得額，自有要求原告提
    示行為年度有關各種證明所得額之帳簿、文據，據以查核論
    結，否則即有違證據裁判主義。本件因年代久遠及不可抗力
    地震，至原告有舉證上之重大不利益。
２、依所得稅法第83條核定，已符合租稅法律主義，一般參考現
    有同質業者之利潤再加25% ，作為同業利潤標準，已含有處
    罰性質。原告系爭年度申報營利事業所得額2,364,218 元，
    被告指摘原告取得系爭統一發票16,525,714元無進貨事實，
    調整後原告所得額達18,889,932元，純益率達12% ，遠超過
    同業純益率標準9%（製造業：其他塑膠製品行業代號：2509
    -11 ），原告端無可能從事塑膠玩具球之加工而能獲致超額
    利潤可能？
３、本件訴願決定書稱基於同一違章事實，營業稅為營利事業所
    得稅核課基礎。惟取得統一發票係屬加值型及非加值型營業
    稅法體例之統一發票使用辦法及營業人開立銷售憑證時限表
    規範；有關營利事業所得稅則依所得稅法第22條應採用權責
    發生制。舉凡「營利事業所得稅結算申報書」右上角皆有營
    業收入調節說明以說明本年度結算申報營業收入總額與總分
    支機構申報營業稅銷售額間之差異，計有14個項目之多。此
    有最高行政法院帥嘉寶法官見解參照。被告以取具統一發票
    論斷課稅所得額違漏，是有速斷。
(六)、依會計師辦理所得稅查核簽證申報須知第11條規定：營業費
    用及營業外支出得採抽查方式辦理。另會計師代理所得稅事
    務辦法第14條規定：「稽徵機關對於會計師代理所得稅簽證
    申報案件及所提出查核報告，倘有疑問或認為尚有應行查核
    事項，除得向該會計師查詢，或通知會計師限期補具查核說
    明文件，或通知會計師向委託人調閱帳簿文據並會同審核。
    」由於財政部89年6 月16日台財稅第0890454497號函：「稅
    捐稽徵機關稅務人員撰擬之營利事業所得稅審查報告，屬稅
    捐稽徵機關內部文件，不宜由納稅義務人或其代理人抄閱。
    」之限制，在本件行政救濟之前置程序中，原告無法獲取被
    告所核定之依據堂奧，自無法為本件本項作明確聲明。被告
    審查報告「佣金支出申報3,768,876 元：包括國內佣金1,84
    0,186 元，國外佣金1,928,790 元。國內佣金部分會計師簽
    證已取得合法憑證；國外部分會計師已簽證其符合查核準則
    第92條及有關法令之規定，擬予認定。」被告以84年2 月17
    日（84）財北國稅審字壹字第84006100號函查：「國外佣金
    多少，並請提示佣金合約及相關資料供核。」會計師84年2
    月27日補充說明書：「該公司（原告）82年度申報國外佣金
    1,928,790 元，詳如國外佣金明細表。」
(七)、原告雖於營業稅行政救濟爭訟中主張取得系爭瑜得公司統一
    發票，列報於佣金支出3,768,976 元、製造費用之設計費5,
    816,191 元合計9,585,167 元之主張，惟與取具瑜得公司佣
    金統一發票合計9,525,714 元並不符合。此主張無非基於一
    件跨國交易每產生國內、外兩項憑證，以防衛原告有交易事
    實，得免課罰營業稅部分。因原告與瑜得公司各有會計政策
    ，瑜得公司或主張系爭佣金為其營業收入，而原告則認為係
    視同進貨，不必入帳，致與本件營利事業所得稅無關聯。會
    計師工作底稿抽核紀錄：「外銷佣金1,928,790 元係外銷
    Spalding US$2,086,843.23之佣金」、「外銷佣金合約書」
    、「佣金明細抽核紀錄3,768,976 元（瑜得實業1,810,823
    元），結論：取出統一發票、銀行匯出匯款申請書，擬予認
    列。」會計師查核報告書：「佣金支出：係支付國內佣金，
    經抽核持有抬頭之統一發票，應予認定。」係因助理人員疏
    漏而為一不完整陳述，會計師已依會計師代理所得稅事務辦
    法第14條規定更新查核意見，並調整課稅所得額909,970 元
    ，併此敘明。此部分調整已包括於被告所指摘之違章金額，
    是有一罪二罰之虞，亦須究明。綜上，原告雖因視同進貨取
    得瑜得公司佣金統一發票9,525,714 元，亦僅申報於行為年
    度1,810,823 元，果此部分為虛列費用而有漏報或短報所得
    額情事，亦應此部分依所得稅法第110 條補稅課罰。且瑜得
    公司所開立之佣金統一發票並無相關成本費用可資扣抵，行
    為年度申報課稅所得額亦高於佣金收入，已全額按最高邊際
    稅率25% 繳納營利事業所得稅。因之，瑜得公司已繳稅之租
    稅屬性移轉至原告作為可列減費用，府庫並無損失，自非法
    所不許。
(八)、原告系爭年度營業成本明細表列直接原料83,242,243元，有
    直接原料明細表及原料進耗存明細表可核對勾稽，該表列所
    耗用原料名稱為：乳化粉、鈦白粉、DOP 、色料、安定劑、
    可塑劑、塑膠料、球子、吊頭、網袋、橡膠圈、商標貼紙、
    籃球板組、聚苯乙烯粒、球盒、吸盤、掛勾、塑膠圈、球袋
    、軟球蕊、拳擊五金組、三色網吊、籃板、籃球架底座、籃
    球板、尼龍網、樂樂球板，並未發現系爭瑜得公司統一發票
    之品名「鐘」、「計算機」或「錶」。另商品進銷存明細表
    或期末存貨明細表時，亦未載有系爭品名。參臺北市政府87
    年7 月4 日府訴字第9720363101訴願決定：「以瑜得公司自
    82年6 月19日起至82年12月2 日止，（原告）有21次外銷，
    共143,552 組，取得瑜得公司系爭統一發票，均已結匯給國
    外廠商，有產銷匯總表、商業發票、原產地證明書、輸出許
    可證、採購彙總表、物料入庫及檢驗單為據，INVOICE 載明
    SHIPPED BY：HOARDER PLASTIC INDUSTRIAL CO 均為（原告
    ），EXPORT PERMIT 製造商亦為（原告），應認為有進貨事
    實。」可知原告取具瑜得公司系爭商品統一發票，僅係來料
    加工性質。原告認係「視同進貨」，因非實質負擔，自未申
    報於營業成本或期末存貨。
(九)、依照會計制度流程，帳簿記錄基本會計資料，尚需循證實性
    資訊之審計軌跡，查明交易真實情況，申報營利事業所得稅
    。依商業會計法第2 條：「商業會計事務處理，係指商業從
    事會計事項之辨認、衡量、記載、分類、彙總，及據以編製
    財務報表。」因之，簿記程序必有交易事項發生，始產生會
    計事項之處理，包括根據原始憑證編制傳票及登錄帳簿，再
    據以編製財務報表及營業成本附表。被告以原告必須再提出
    進料明細帳及期末存料明細帳，始開始核對原告取得瑜得公
    司品名為「鐘」、「計算機」或「錶」是否申報於直接原料
    明細表或期末原料及物料盤存明細表，顯係推托之詞。本項
    目爭點在原告是否有將原告取得瑜得公司品名為「鐘」、「
    計算機」或「錶」等之統一發票，列入營業成本，從而構成
    虛列成本之違法。原告請求被告核對上統一發票所載品名與
    原告行為年度申報之直接原料明細表或期末存貨明細表，以
    證明原告所主張未將系爭統一發票申報於營業成本之反證為
    真實。至被告委稱「該明細表（直接原料明細表及期末存貨
    明細表）是原告製作，需核對才知道結果。」惟被告於核定
    該年度營利事業所得稅時，對耗料部分已為實質審查。因被
    告函84年2 月17日（84）財北國稅審字壹字第84006100號函
    ：「請提供原料進耗存、產品產銷存明細表，請註明單位為
    何？再則超耗如何計算，請說明並列示計算供參。」會計師
    84年2 月27日補充說明書：「茲依所飭提示該公司（原告）
    82年度原料進耗存、產品產銷存明細表，並補正直接原料明
    細表單位，以供查核。經查該公司係依標準用料計算成本情
    形，依期末盤存推算超耗98,320元。惟再依77年度核定用料
    計算超耗175,778 元，該公司未能提出正當理由，擬予剔除
    ，並調增課稅所得額。」
(十)、會計師查核原告原料耗用情形，先行繪製「製造流程圖示與
    說明」，再行評估「成本會計內部控制制度」，若經評估結
    果內部控制及稽核制度未臻完善，則須計算超耗。實務上，
    會計師須將原告直接原料明細表與產品實體比對，再依「損
    耗率法」、「耗用率法」及「製成率法」計算投入原料超過
    耗用標準情形。因之，本件被告既已飭簽證會計師「提供原
    料進耗存、產品產銷存明細表，請註明單位為何？再則超耗
    如何計算，請說明並列示計算供參。」並論結於「財政部臺
    北市國稅局82年度營利事業所得稅申報核定通知書調整法令
    及依據說明書」略以「成本/ 超耗：計175,778 元，原剔除
    98,320元，應增列77,458元。」原告認已具既判力，被告則
    無重新審查此部分之必要性。至原告無法提出上述明細帳，
    參司法院釋字第537 號解釋：「稅捐行政為大量行政，且課
    稅資訊多發生於納稅義務人所掌握領域，稽徵機關對課稅事
    實之職權調查，須有納稅義務人的協力配合。」惟值得注意
    「協力義務的課予是否違反比例原則，有無履行協力義務的
    期待可能性。」。再依稅捐稽徵機關管理營利事業會計帳簿
    憑證辦法第26條、第27條規定，行為年度至今己超過13年，
    已逾會計帳簿憑證之保存期限，其間經歷不可抗力之九二一
    大地震而毀損或滅失。本件原告行為年度營業收入163,049,
    577 元，重新核定全年所得額為19,799,902元，純益率為12
    % ，已逾同業純益率標準9%（標準代號：2509-11 其他塑膠
    製品），則有經驗法則及租稅法律主義之違反。訴願法、行
    政程序法及行政罰法咸規定應給予原告陳述意見之機會，惟
    未受本件行政救濟之前置受理機關理會，逕自作成不利原告
    之決定。原告主張本件營利事業所得稅部分，被告仍須依職
    權調查證據，且原告並無提出反證之義務。因之，本件營利
    事業所得稅部分係依據營業稅課稅資料為基礎，此種推測或
    擬制之方法有未洽之處。
二、被告主張之理由：
(一)、補徵營利事業所得稅部分：
１、原告本年度無進貨事實虛報進項稅額，有關逃漏營業稅部分
    ，業經執與本件行政訴訟相同爭執理由，循序訴經鈞院92年
    度訴字第2627號判決略以，所辯各節，核與事實不符，不足
    採信為由，予以駁回；復經最高行政法院95年度裁字第1326
    號裁定略以，原告取得瑜得公司之發票作為進項憑證，申報
    扣抵銷項稅額，其彼此間確無真實交易，洵堪認定；原告持
    其一己法律上歧異之見解，對原審取捨證據、認定事實及適
    用法令之職權行使，指摘為不當，尚難謂為適法為由，駁回
    其上訴，並告確定在案。從而被告基於同一違章事實，據以
    剔除原告本年度營利事業所得稅結算申報虛增之系爭成本16
    ,525,714元，重行核定全年所得額為19,799,902元，並無不
    合。茲原告未就上開判決及裁定所指摘之違章事實提供有利
    反證以實其說，自不足採。
２、本件原告取得瑜得公司無進貨事實發票作為進項憑證總計16
    ,525,714元，據鈞院92年度訴字第2627號判決理由載明原告
    分別帳載進貨7,000,000 元、佣金支出3,709,523 元及製造
    費用5,816,191 元等營業成本及營業費用科目，原核定誤以
    系爭16,525,714元均列報於營業成本，故於營業成本項下減
    除，惟全年所得額＝【（營業收入淨額－營業成本－營業費
    用）＋非營業收入－非營業損失】，是其帳列科目雖不相同
    ，遭剔除後仍不影響損益及原核定全年所得額。
３、原告於96年7 月10日進行準備程序，提示TN00000000、TU00
    000000等10張統一發票影本主張其取得無進貨事實發票並未
    列入進貨。按卷附進、銷、存明細表之內容係針對每一種商
    品分別列出期初存貨、本期進貨、本期銷貨、期末存貨等科
    目有關數量及金額全年度之彙總數。因此根據進、銷、存明
    細表乙項如要正確核對，原告應再提示進貨明細帳及存貨帳
    以資逐筆核對，惟原告已在庭上明白表示帳簿已銷毀，因此
    進貨明細帳及存貨帳已無法提供是不爭之事實，有關逐筆核
    對乙節確定無法進行。
４、又本件自復查、訴願以迄行政訴訟，原告對系爭16,525,714
    元已於本年度結算申報申報成本或費用乙節，從未持任何異
    議，僅主張有進貨事實等情，嗣營業稅部分行政救濟確定，
    始提出帳簿已銷毀主張，依據稅捐稽徵機關管理營利事業會
    計帳簿憑證辦法第26條第1 項、第27條第1 項規定，本件原
    告82年度營利事業所得稅結算申報不服被告原核定，提起行
    政救濟，迄今尚未確定，自屬未結會計事項，無已逾保存期
    限問題，本件原告未提示有關帳證，證明系爭16,525,714元
    發票未列入本年度申報，主張核不足採。
(二)、罰鍰部分：原告本年度無進貨事實，取具不實憑證16,525,7
    14元，除違反營業稅法外，另涉及營利事業所得稅虛報成本
    費用及漏報所得額16,525,714元，致漏報稅額4,131,428 元
    ，違章事證明確，已如前述，是原告違反所得稅法第71條規
    定，被告依所得稅法第110 條第1 項規定，按所漏稅額處以
    1 倍之罰鍰計4,131,400 元，並無不合。
    理  由
一、按「營利事業所得之計算，以其本年度收入總額減除各項成
    本費用、損失及稅捐後之純益額為所得額。」、「納稅義務
    人已依本法規定辦理結算申報，但對依本法規定應申報課稅
    之所得額有漏報或短報情事者，處以所漏稅額兩倍以下之罰
    鍰。」行為時所得稅法第24條第1 項、第110 條第1 項分別
    定有明文。
二、查原告係經營生產塑膠球類業務，82年度營利事業所得稅結
    算申報，原列報營業成本143,718,471 元，全年所得額2,36
    4,218 元，經被告暫依其申報書面審查核定營業成本142,85
    2,613 元，全年所得額3,274,188 元在案。嗣財政部賦稅署
    認原告於82年間無進貨事實，卻持瑜得公司虛開立之統一發
    票22紙，金額計16,525,714元（品名為「佣金收入」；「鐘
    」、「錶」、「計算機」部分金額分別總計為9,525,714 元
    、7,000,000 元），充當進項憑證，申報扣抵銷項稅額，乃
    檢具相關事證移送臺北市稅捐稽徵處審理核定原告逃漏營業
    稅826,286 元之違章成立，除核定補徵營業稅及裁處罰鍰外
    ，並通報被告審理結果，以原告82年度以上開不實憑證虛增
    成本16,525,714元之違章屬實，除予剔除，重行核定全年所
    得額為19,799,902元（計算式：原核定所得額3,274,188 元
    ＋虛報成本16,525,714元＝全年所得額19,799,902元），補
    徵稅額4,131,428 元外，並按所漏稅額處以1 倍之罰鍰計4,
    131,400 元（計至百元止）。原告不服申經復查結果，最後
    仍為被告認同一漏稅事實之營業稅部分，業經本院92年度訴
    字第2627號判決駁回原告之訴，並經最高行政法院95年度裁
    字第1326號裁定駁回原告對該案之上訴確定在案，而以95年
    8 月23日財北國稅法字第0950240476號重核復查決定，駁回
    原告復查之申請等事實，有被告處分書（編號：5Ｚ00000000
    00）、82年度營利事業所得稅結算申報核定通知書、稽核報
    告、原告結算申報書、如事實概要所述之復查決定書、最高
    行政法院裁定等件影本附卷可稽（見原處分卷第171 、296-
    325 、343-344 、459-462 、382-385 頁），並經本院調取
    本院92年度訴字第2627號歷審卷查閱確實，自堪信為真實。
三、原告循序提起本件行政訴訟，主張：其系爭年度申報營利事
    業所得額2,364,218 元，被告無視臺北市政府訴願決定認原
    告有進貨事實及瑜得公司負責人就牽涉系爭發票之違反稅捐
    稽徵法等刑事案件已經臺北地院判決無罪定讞，徒以臆度推
    測之詞，指摘原告取得系爭統一發票16,525,714元，為無進
    貨事實，已屬無據。又調整原告所得額達18,889,932元，純
    益率達12% ，遠超過同業純益率標準9%（製造業：其他塑膠
    製品行業代號：2509-11 ），以原告從事之塑膠玩具球加工
    何能獲致如此超額利潤？而原告雖因視同進貨取得瑜得公司
    佣金統一發票9,525,714 元，亦僅於系爭年度申報1,810,82
    3 元，果此部分為虛列費用而有漏報或短報所得額情事，亦
    僅應就此部分依所得稅法第110 條補稅課罰；況瑜得公司所
    開立之佣金統一發票並無相關成本費用可資扣抵，行為年度
    申報課稅所得額亦高於佣金收入，已全額按最高邊際稅率25
    % 繳納營利事業所得稅，故瑜得公司已繳稅之租稅屬性移轉
    至原告作為可列減費用，府庫並無損失，自非法所不許。另
    原告於系爭年度直接外銷106,929,572 元，已結匯給仲介商
    香港，並附有佣金合約，已符合查核準則第92條認列之規定
    ，依統一發票使用辦法第9 條及查核準則第66條規定，系爭
    統一發票品名既記載為佣金，原告端無可能用以充抵作為進
    貨原始憑證，是請求追認外銷金額5%之佣金支出5,346,329
    元，超過部分4,578,385 元以未提出正當理由及證明文據，
    同意剔除，不另處罰。再原告系爭年度營業成本明細表列直
    接原料83,242,243元，有直接原料明細表及原料進耗存明細
    表可核對勾稽，該表列所耗用原料名稱並無發現系爭瑜得公
    司統一發票之品名「鐘」、「計算機」或「錶」；商品進銷
    存明細表或期末存貨明細表，亦未載有系爭品名，可知原告
    取具瑜得公司上開品名商品統一發票，僅係來料加工性質，
    因原告認係「視同進貨」而非實質負擔，自未申報於營業成
    本或期末存貨；被告以原告必須再提出進料明細帳及期末存
    料明細帳等帳冊，乃未考量本件行為年度至今已超過14年，
    因年代久遠及不可抗力地震，原告有舉證上之重大不利益；
    被告應依職權調查證據，原告並無提出反證之義務。另訴願
    機關未予原告陳述意見之機會，逕為不利原告之決定，乃有
    理由不備之違法云云。
四、本院之判斷：
(一)、按「行政法院於撤銷訴訟應依職權調查證據。」行政訴訟法
    第133 條前段定有明文，此係因撤銷訴訟之當事人，分別為
    公權力主體之政府機關及人民，兩造間存在不對等之權力關
    係，且政府機關之行政行為恆具專門性、複雜性或科技性，
    難為人民所瞭解，且每涉公務機密，人民取得相關資料常屬
    不易，為免人民因無從舉證而負擔不利之效果，而有上述規
    定；是於撤銷訴訟，證據之提出非當事人之責任，法院依職
    權調查得代當事人提出，當事人固無所謂主觀之舉證責任。
    然職權調查證據有其限度，仍不免有要件不明之情形，故當
    事人仍有客觀之舉證責任，民事訴訟法第277 條規定：「當
    事人主張有利於己之事實者，就其事實有舉證之責任。」，
    於上述範圍依行政訴訟法第136 條之規定，仍為撤銷訴訟所
    準用。而就課稅處分之要件事實而言，基於依法行政原則，
    為權利發生事實者，依上開規定，有關營利事業所得加項之
    收入，雖應由稅捐稽徵機關負舉證責任；惟有關所得計算基
    礎之減項，即「成本」與「費用」，則因屬於權利發生後之
    消滅事由，故有關成本及費用存在之事實，不論從上述證據
    掌控或利益歸屬之觀點，均應由主張扣抵之納稅義務人即原
    告負擔證明責任，故原告上開佣金、進貨成本、費用支出事
    實，自應由原告負舉證之責。原告主張被告應依職權調查證
    據，其並無提出反證之義務云云，即有誤解，已無可採。
(二)、經查，瑜得公司與原告間並無上開統一發票記載之交易，業
    經瑜得公司於87年2 月23日致函財政部賦稅署陳明在案，有
    該公司瑜管字第87001 號函附於本院92年度訴字第2627號卷
    可稽（見該卷第134 、135 頁）。而原告提出賣匯水單及將
    賣匯水單彙整而製作之匯出美金明細表等件影本（見本院卷
    第114-121 頁），主張其應付予瑜得公司之電子元件價款已
    依瑜得公司指示匯至其所指定之國外公司云云，經觀諸該等
    文書內容，亦僅能證明原告曾匯款予該賣匯水單上所載之受
    款人，至該等受款人受領該款項之緣由，徒由賣匯水單上所
    載商務支出之匯款用途，尚無法判斷。況其匯出款項之總金
    額達23,230,452元，其中82年度為7,471,820 元，無論由年
    度或總額而言，均與原告應付瑜得公司之系爭款項不合。而
    明細表所載之受款人PROMOTION INTL（H.K ）CO、HONG
    KONG HOARDER公司復與原告另稱係給付本案以外佣金支出對
    象（見本院卷第111 頁）有所扞格；所稱HONG KONG
    HOARDER 公司係瑜得公司之子公司，亦未舉證以實其說，自
    無從認原告所為上述匯款即係支付瑜得公司之貨款之主張為
    真實。
(三)、且按「訴訟標的於確定之終局判決中經裁判者，有確定力。
    」、「確定判決除當事人外，對於訴訟繫屬後…，亦有效力
    。」行政訴訟法第213 條、第214 條第1 項分別著有規定。
    又「為訴訟標的之法律關係，於確定之終局判決中已經裁判
    者，就該法律關係有既判力，當事人不得以該確定判決事件
    終結前所提出或得提出而未提出之其他攻擊防禦方法，於新
    訴訟為與該確定判決意旨相反之主張，法院亦不得為反於該
    確定判決意旨之裁判。」亦經改制前最高行政法院著有72年
    度判字第336 號判例可資參照，此為確定判決之實質確定力
    是也。本件原告因無交易事實取得系爭瑜得公司發票申報扣
    抵營業稅銷項稅額，而為被告補稅裁罰處分，已經本院以92
    年度訴字第2627號判決駁回原告之訴，並經最高行政法院95
    年度裁字第1326號裁定駁回其上訴確定在案，業如前述，故
    就上開有關營業稅之補稅及裁罰處分，其合法性已有實質確
    定力（既判力）。就此已經法院裁判確認合法處分之基礎事
    實，亦即原告與瑜得公司就系爭22紙統一發票間並無交易事
    實而言，原告自不得反於上述確定判決而主張同一基礎事實
    之認定有誤。至台北市政府前以87年7 月4 日府訴第000000
    00000 號訴願決定，針對營業稅事件所為之系爭進貨事實判
    斷，縱與上述確定之行政法院判決認定有所不同，惟既屬同
    一案件而經財政部別為訴願決定，且受行政法院之審查，自
    無從據該訴願決定之認定，推翻前開法院確定判決之效力；
    另瑜得公司之負責人沈麗明被訴違反稅捐稽徵法一案，雖經
    台灣台北地方法院及台灣高等法院判決無罪，惟該案判決無
    罪之理由乃係指瑜得公司之發票均係由會計師（即原告本件
    訴訟代理人）與沈麗明之弟所開，並非沈麗明所開，因而為
    其無罪之判決，並非認瑜得公司並無虛開發票之事實，此有
    台灣高等法院91年度上更(一)字第1003號判決影本在卷可按，
    是瑜得公司負責人雖獲判無罪，仍無足為有利原告之論據。
    故原告主張其與瑜得公司間有系爭發票表彰之交易事實云云
    ，要無可取；被告並非以臆度推測之詞認原告無進貨事實，
    洵堪認定。此外，原告又未主張並舉證「別有其他實際交易
    人存在」，是於本件營利事業所得稅之稽徵案件，自無法認
    定上述虛開之不實發票所表彰之支出為真正。
(四)、承前所述，原告既無法證明系爭瑜得公司22紙統一發票所表
    彰金額總計16,525,714元支出之事實，而其中品名載為「佣
    金收入」金額9,525,714 元部分，復據原告前於營業稅行政
    救濟爭訟程序承認於系爭82年度營利事業所得稅申報有關佣
    金支出3,768,976 元、製造費用之設計費5,816,191 元中列
    報，業經原告陳明在卷（見本院卷第186 頁第13、14行），
    經核且與會計師於系爭年度之查核報告所載：「佣金支出，
    係支付國內佣金，經抽核持有抬頭之統一發票應予認定。」
    相符（見原處分卷第4 頁）；另「鐘」、「錶」、「計算機
    」品名金額7,000,000 元部分，亦經原告帳列進貨科目（見
    本院92年度訴字第2627號判決理由三(一)，有轉帳傳票、日記
    簿、總分類帳附於該案可稽），以原告系爭年度列為本期進
    貨申報85,875,164元之金額乃足以涵蓋上述虛進之7,000,00
    0 元，而取得可供為進項憑證之統一發票，又殆無不於申報
    營利事業所得稅時作為收入減項之稅務常情而言，則就此部
    分虛開之進貨金額，亦經原告於系爭年度營利事業所得稅申
    報時為列報，亦堪認定。
(五)、原告主張其於前述營業稅行政救濟爭訟程序有關佣金支出認
    列之陳述與本件營所稅之稽徵無關，且與會計師之工作底稿
    抽核紀錄所載部分係外銷佣金不符，而前開查核報告係助理
    人員疏漏而為不完整陳述云云，乃未視外銷佣金本無統一發
    票為憑證，此觀原告於本案訴訟時係提出佣金合約擬證明別
    有外銷佣金之支出甚明；所稱原會計師查核報告有誤，復未
    舉證以實其說，自無可取。另查原告系爭年度所提出直接原
    料明細表、原料進耗存明細表、商品進銷存明細表、期末存
    貨明細表固無相對應上述「鐘」、「錶」等品名之明細，惟
    該等總表乃針對每一種商品分別列出期初存貨、本期進貨、
    本期銷貨、期末存貨等科目有關數量及金額全年度之彙總數
    ，是否正確仍有待原告提示進貨明細帳及存貨帳暨相關憑證
    以資逐筆核對，然系爭年度帳證已經毀減無存，業經原告陳
    明在卷（見本院卷第83頁）；而依稅捐稽徵機關管理營利事
    業會計帳簿憑證辦法第26條第1 項、第27條第1 項規定：「
    營利事業設置之帳簿，除有關未結會計事項者外，應於會計
    年度決算程序辦理終了後，至少保存十年。但因不可抗力之
    災害而毀損或滅失，報經主管稽徵機關查明屬實者，不在此
    限。」、「營利事業之各項會計憑證，除應永久保存或有關
    未結會計事項者外，應於會計年度決算程序辦理終了後，至
    少保存五年。」原告不服被告有關系爭年度營利事業所得稅
    法之核定，提起行政爭訟，迄今既尚未確定，乃屬未結會計
    事項，其復未舉證系爭帳證前曾報經稽徵機關查明係遭天災
    等不可抗力滅失，是原告主張上開進貨未經列為系爭年度成
    本申報云云，亦無可採。
(六)、從而，被告認原告無前揭交易之事實，而持上述虛進之統一
    發票於系爭年度列報支出，是予剔除系爭虛增之成本16,525
    ,714元，重行核定全年所得額為19,799,902元，計算應補徵
    稅額4,131,428 元，於法自無不合。而原告明知上開佣金、
    進貨等支出為偽，猶予列報，自有違法之故意。是被告併按
    其所漏稅額處以1 倍之罰鍰計4,131,400 元（計至百元止）
    ，於法亦屬有據。至原告請求追認外銷佣金支出5,346,329
    元部分，所提出之佣金合約僅載明特定金額之給付，卻未記
    載仲介之對象，內容含糊，不明仲介之商品及對象，原告自
    為之說明（見本院卷第130 頁），復無佐證，要難遽以採認
    ；又原告與瑜得公司既係個別之課稅主體，是該公司就其所
    開立之系爭統一發票有無繳納營業稅，亦與被告對原告就系
    爭稅捐之補徵及裁罰無涉，俱併此敘明。
五、綜上所述，原告之主張均無可採。被告以原告82年度營利事
    業所得稅結算申報，無進貨事實，卻取具不實憑證16,525,7
    14元虛報成本費用，致匿漏報所得額16,525,714元，逃漏稅
    額4,131,428 元，乃按所漏稅額處以1 倍之罰鍰計4,131,40
    0 元，於法並無不合，訴願決定予以維持，亦無違誤，原告
    猶執前詞，訴請撤銷，為無理由，應予駁回。另原告空言泛
    稱上開營業稅確定判決，有違憲法第16條規定，其擬向司法
    院大法官會議聲請釋憲，而請求暫停本件訴訟云云，核於行
    政訴訟法規定停止訴訟程序之規定均不合，故未准其所請，
    併此敘明。
六、本件事證已臻明確，兩造其餘攻擊防禦方法經本院審酌後，
    核與本件判決結果均不生影響，故不再逐項論述，附敘明之
    。
據上論結，原告之訴為無理由，爰依行政訴訟法第98條第1 項前
段，判決如主文。
中　　華　　民　　國　　96　　年　 　8　　月　 30  　 日
                  第 七 庭 審 判 長 法  官　李得灶
                                    法  官　黃秋鴻
                                    法  官　林玫君
上為正本係照原本作成。
如不服本判決，應於送達後20日內，向本院提出上訴狀並表明上
訴理由，如於本判決宣示後送達前提起上訴者，應於判決送達後
20日內補提上訴理由書（須按他造人數附繕本）。
中　　華　　民　　國　　96　　年　 　8　　月　 30  　 日
             　　　　　　　   　　　書記官  黃明和
